【裁判字號】    91,重訴,1527
【裁判日期】    920328
【裁判案由】    清償債務
【裁判全文】
臺灣臺北地方法院民事判決  九十一年度重訴字第一五二七號
    原      告    彰化商業銀行股份有限公司
    法定代理人    己○○
    訴訟代理人    甲○○
                  乙○○
                  戊○○
    被      告    癸○○○
    兼訴訟代理人  子○○
    被      告    壬○○
                  丑○○
                  辛○○
                  庚○○
    訴訟代理人    郭淑萍律師
    被      告    丙○○      .
    訴訟代理人    丁○○      .
右當事人間請求清償債務事件，本院判決如左：
    主    文
被告應連帶給付原告新台幣伍仟貳佰零萬柒仟壹佰玖拾肆元，及分別如附表所示之
利息及違約金。
訴訟費用由被告連帶負擔。
    事    實
壹、原告方面：
一、聲明：請求判決如主文所示。
二、陳述：
（一）訴外人上鈿鋼鐵股份有限公司（以下稱上鈿公司）於民國（下同）七十八年八
      月十四日邀同訴外人謝振（已死亡）及丙○○等人為連帶保證人，與原告簽定
      保證書，約定連帶保證上鈿公司對於原告之現在及將來所負之借款、票款等及
      其他一切債務，以本金二億元為限額暨其利息、遲延利息、違約金、損害賠償
      及其他從屬主債務人之負擔，保證人願與上鈿公司負連帶清償之責任，並立具
      保證書及授信約定書。上鈿公司嗣於七十九年八月二十九日及八十年五月十七
      日，分別向原告借款一億二千三百萬元及一千二百九十萬元，上開二筆借款之
      清償日、約定利率（按基本放款利率加百分之一點六二計算）及違約金之約定
      分別如附表所示。詎上鈿公司分別自八十三年五月二十九日及同年五月十七日
      起，即未再依約清償本息，依約上開借款債務視為全部到期，尚分別積欠四千
      四百八十九萬七千九百十六元及七百十三萬九千二百七十八元之本金，共計為
      五千二百零三萬七千一百九十四元。上開本金部分，應分別自遲延繳息之日起
      ，依約計付利息及違約金，惟迭經催討均無效，依約謝振及被告丙○○應負連
      帶保證責任。又謝振於八十年九月二十七死亡，其餘被告癸○○○等六人為其
      繼承人，依法自應負連帶清償責任。綜上，爰依消費借貸、連帶保證及繼承之
      法律關係，請求被告連帶給付如附表所示之本金、利息及違約金。
（二）上開保證書及借據之謝振簽名為真正，印章為謝振於戶政事務所申請之印鑑章
      ，亦為真正，自不容其繼承人被告癸○○○、子○○、壬○○、丑○○、辛○○及庚○○等人否認。又被告丙○○雖於八十年五月間辭去負責人之職位，惟
      並不影響其連帶保證人之法律責任。
三、證據：提出借據、保證書、授信約定書、繼承系統表及除戶戶籍謄本等件為證，
    並聲請傳訊證人高瑞鑫。
貳、被告方面：
甲、被告癸○○○、子○○、壬○○、丑○○、辛○○及庚○○部分：
一、聲明：原告之訴駁回，如受不利判決，願供擔保請准免於假執行。
二、陳述：
（一）私文書應由舉證人證其真正，民事訴訟法第三百五十七條明文規定。私文書之
      真正，如他造當事人有爭執者，則舉證人應負證其真正之責；又當事人提出之
      私文書必須真正而無瑕疵者，始有訴訟法之形式的證據力，此形式的證據力具
      備後，法院就其中之記載調查其是否與系爭事項有關，始有實質的證據力之可
      言，最高法院分別著有四十七年台上字第一七八四號四十一年台上字第九七
      一號判例可資參照。本件被告之先父謝振，於七十八年六月病發癌症，隨即住
      院治療，並於八十年九月二十七日病故，可知七十八年至八十年間謝振已達癌
      症末期，形同枯槁，一望即知命在旦夕，根本無法於七十八年八月十四日至原
      告公司與原告訂立連帶保證書，亦不可能於七十九年八月廿九日、八十年五月
      十七日同意擔任上鈿公司向原告借款之連帶保證人並申請印鑑證明，且謝振亦
      無委託他人代理與原告成立連帶保證契約，若依正常授信對保程序，銀行豈有
      可能接受此種命在旦夕之人為連帶保證人，足見其對保程序疑點重重，又依原
      告所述，主債務人上鈿公司於八十三年間即已停止繳息，原告竟未立即向主債
      務人上鈿公司求償，竟延至九十一年始對被告等起訴，其何以獨厚主債務人上
      鈿公司，實令人費解，是否貸款過程與主債務人上鈿公司間有何不可告人之處
      ，須將本件拖延至今待相關偽造文書事證滅失後，始起訴請求，亦啟人疑竇。
      原告雖提出保證書，授信約定書及借據以資為證，並表示授信約定書及保證書
      需由連帶保證人親自簽名，然查上揭私文書上有關謝振之簽名，應係偽造，非
      謝振所簽，因此，上揭私文書不能證明謝振與原告間有連帶保證契約關係存在
      ，謝振之繼承人即被告等人，自不負連帶清償責任。
（二）按利息及其他一年或不及一年之定期給付債權，其各期給付請求權，因五年間
      不行使而消滅，民法第一百二十六條所明定。本件原告請求附表之利息及違約
      金，其中編號一自八十三年五月廿九日起至八十六年五月七日止，編號二自八
      十三年五月十七日起至八十六年五月七日止之利息及違約金請求權，均因五年
      間不行使而消滅，被告依民法第一百二十六條規定自得拒絕給付。
三、證據：提出勞工保險疾病給付住院診療出院通知書及診斷證明書等影本為證，聲
    請傳訊證人李麗華，並向本院聲請向高雄縣路竹鄉戶政事務所調取謝振之印鑑證
    明申請書。
乙、被告丙○○部分：
一、聲明：原告之訴駁回，如受不利判決，願供擔保請准免於假執行。
二、陳述：被告於八十年五月二十五日即辭去負責人之身份，自不應負連帶保證之責
    。
    理      由
一、本件被告丙○○未於言詞辯論期日到場，核無民事訴訟法第三百八十六條所列各
    款情形，應依原告之聲請，由其一造辯論而為判決。
二、本件原告主張訴外人上鈿公司於七十八年八月十四日邀同訴外人謝振及被告丙○○等人為連帶保證人，與原告簽定保證書，約定連帶保證上鈿公司對於原告之現
    在及將來對於原告所負之一切債務，以本金二億元為限額及其利息、遲延利息、
    違約金、損害賠償及其他從屬主債務人之負擔，並立具保證書及授信約定書。上
    鈿公司嗣於七十九年八月二十九日及八十年五月十七日，分別向原告借款一億二
    千三百萬元及一千二百九十萬元，依約上鈿公司應按約繳付本息，惟該公司自八
    十三年五月二十九日及同年五月十七日起，即未再依約清償本息，依約上開借款
    債務視為全部到期，尚分別積欠四千四百八十九萬七千九百十六元及七百十三萬
    九千二百七十八元之本金，共計為五千二百零三萬七千一百九十四元，謝振及被
    告丙○○依約應負連帶保證責任。又謝振於八十年九月二十七死亡，被告癸○○○等六人為其繼承人，依法自應負連帶清償責任，爰依消費借貸、連帶保證及繼
    承之法律關係，請求被告連帶給付如附表所示之本金、利息及違約金。又本件保
    證書及借據之謝振簽名為真正，印章為謝振於戶政事務所申請之印鑑章，均為真
    正，不容其繼承人被告癸○○○、子○○、壬○○、丑○○、辛○○及庚○○等
    人否認；被告丙○○雖於八十年五月間辭去負責人之職位，惟並不影響其連帶保
    證人之連帶保證責任等語。被告癸○○○、子○○、壬○○、丑○○、辛○○及
    庚○○部分則否認上開保證書、授信約定書及借據，關於謝振簽名及印章之真正
    ，而認本件借款債務不應由渠等負連帶保證之責等語；被告丙○○則以伊於八十
    年五月間即辭去負責人之職，自無庸負連帶保證人之清償責任等語，抗辯之。
三、按私文書之真正，如他造當事人有爭執者，則舉證人應負舉證其真正之責，最高
    法院四十七年臺上字第一七八四號著有判例。又按文書，依其程式及意旨得認做
    公文書者，推定為真正；私文書經本人或其代理人簽名、蓋章或按指印或有法院
    或公證人之認證者，推定為真正，民事訴訟法第三百五十五條第一項及第三百五
    十八條分別定有明文。本件首要之爭點為被告癸○○○等人均否認原告提出之保
    證書、授信約定書及借據中，關於謝振之簽名並非真正，進而否認上開文書之真
    正一節，以下先予審酌：
（一）查上開原告提出，由謝振於七十八年八月十四日簽名、蓋章之保證書及授信約
      定書各一件及分別於七十九年八月二十九日及八十年五月十七日，由謝振以連
      帶保證人簽名、蓋章之借據二件，該保證書、授信約定書各一件及借據二件之
      原本，其上關於謝振蓋章之部分，上開四件文件均相符，為同一顆印章所為，
      此有上開四件文書之原本附卷為憑。又上開保證書及借據之印章，復與謝振本
      人於七十八年十月十九日於高雄縣路竹鄉戶政事務所所聲請之印鑑章，經本院
      肉眼比對後，均屬相符，此亦有該戶政事務所之印鑑登記申請書原本在卷為憑
      。被告癸○○○、子○○、壬○○、丑○○、辛○○及庚○○等人，雖以上開
      印鑑證明書並非謝振所聲請為抗辯云云，固據其提出謝振之診斷書、勞工保險
      疾病給付住院診療出院通知書為證，並聲請傳訊證人李麗華到庭為證及請求向
      高雄縣路竹鄉戶政事務所調取謝振之印鑑證明申請書等。惟查，上開被告提出
      之謝振之診斷證明書僅得證明謝振於七十九年十一月五日至同年十一月十四日
      、八十年四月十日至同年四月二十四日、同年五月六日至同年八月二十九日三
      次住院，而勞工保險疾病給付住院診療出院通知書則為謝振於八十年八月七日
      之出院通知書，尚無法證明謝振於七十八年十月十九並未前往高雄縣路竹鄉戶
      政事務所辦理印鑑證明書之事實；又經李麗華九十一年十二月四日到庭證稱：
      我於十幾年前任職於本件借款人上鈿鋼鐵股份有限公司擔任會計一職，離職時
      間已經忘記（提示卷附兩紙借據），上開二紙借據是借款人向彰化銀行借款所
      填寫的，款項的細節我不並清楚，當時是由上鈿鋼鐵的股東上田良夫要我填寫
      的，其上借款人及連帶保證人的姓名及地址均我所填寫，但非我用印，填寫之
      後就交給上田先生，但何人用印我並不清楚。上鈿公司大部分借據都是用好印
      ，由我送到銀行去，本件是否為如此，我已不復記憶。本件借款應該是確有其
      事等語（詳本院上開期日之言詞辯論筆錄第二頁），則該證人並未親身目睹系
      爭借據用印之過程，被告癸○○○等亦難據以為謝振並未親自於借據用印之依
      據；另外，經本院依聲請向高雄縣路竹鄉戶政事務所調取謝振之印鑑證明申請
      書之申請資料到院，該戶政事務所以上開申請資料之保存已逾十年之保存年限
      ，業已銷毀等語函覆本院，此有該戶政事務所九十一年十月三十一日以路鄉戶
      字第０九一０００三一三七號函在卷為憑，則被告癸○○○等人，遽稱謝振並
      未申請印鑑證明書云云，其舉證責任，顯未完臻。又上開謝振之印鑑申請書，
      為謝振簽名、用印並按指印於其上，向高雄縣路竹鄉戶政事務所聲請登記印鑑
      章，並經高雄縣路竹鄉之主任、秘書、戶籍員等公務員蓋章於其申請書為准許
      之意思表示，依前開民事訴訟法第三百五十五條第一項之意旨，應認該文書為
      公文書，依法推定為真正，則上開之印鑑申請書之印鑑章為謝振所申請之事實
      ，自堪認定。準此，前開原告提出，由謝振於七十八年八月十四日蓋章之保證
      書、授信約定書各一件及分別於七十九年八月二十九日及八十年五月十七日，
      由謝振蓋章之借據二件，該四件文書之印章，既與上開印鑑申請書之印鑑相同
      ，則該保證書、授信約定書及借據之關於謝振之印章既為真正，被告癸○○○
      等以證人李麗珠之證詞，復無法證明該印鑑章確係遭人所盜蓋，則依前開民事
      訴訟法第三百五十八條之規定，該保證書、授信約定書及借據等私文書應推定
      為真正。此外，被告癸○○○等人除否認謝振曾前往申請印鑑章之登記外，另
      以該保證書、授信約定書及借據之謝振簽名並非真正，而否認上開文書之真正
      云云，因上開保證書、授信約定書及借據等，均已依法推定為真正，原告對於
      系爭四件私文書之真正，業已舉證，被告癸○○○對於否認謝振簽名之部分，
      固聲請鑑定之，惟法務部調查局以謝振親簽字樣過少，以致無法鑑定，此有該
      局九十一年十二月二十日調科貳字第０九一００八六六三一０號函為證，被告
      癸○○○所為之前開抗辯，即難認有據，亦不足採信。
（二）綜上，原告主張訴外人上鈿公司於七十八年八月十四日邀同訴外人謝振為連帶
      保證人，與原告簽定保證書，約定連帶保證上鈿公司對於原告之現在及將來對
      於原告所負之一切債務，以本金二億元為限額及其利息、遲延利息、違約金、
      損害賠償及其他從屬主債務人之負擔，並立具保證書及授信約定書。上鈿公司
      嗣於七十九年八月二十九日及八十年五月十七日，分別向原告借款一億二千三
      百萬元及一千二百九十萬元，上開二筆借款之清償日、約定利率（按基本放款
      利率加百分之一點六二計算）及違約金之約定分別如附表所示。詎上鈿公司分
      別自八十三年五月二十九日及同年五月十七日起，即未再依約清償本息，依約
      上開借款債務視為全部到期，尚分別積欠四千四百八十九萬七千九百十六元及
      七百十三萬九千二百七十八元之本金，共計為五千二百零三萬七千一百九十四
      元之本金，依約謝振應負連帶保證責任，又謝振於八十年九月二十七日死亡，
      被告癸○○○、子○○、壬○○、丑○○、辛○○及庚○○為其繼承人之事實
      ，為被告所不爭執，依法自應負連帶清償責任之事實，並據原告提出保證書、
      授信約定書、借據、繼承系統表、除戶戶籍謄本等件為證，自堪信為真實。
（三）再按，保證債務之所謂連帶，係指保證人與主債務人負同一債務，對於債權人
      各負全部給付之責任者而言，此就民法第二百七十二條第一項規定連帶債務之
      文義參照觀之甚明。故連帶保證與普通保證不同，縱使無民法第七百四十六條
      所揭之情形，亦不得主張同法第七百四十五條關於檢索抗辯之權利，最高法院
      四十五年臺上字第一四二六號判例可資參照，被告癸○○○、子○○、壬○○
      、丑○○、辛○○及庚○○既為謝振之繼承人，且並未拋棄或限定繼承，依法
      謝振既為上鈿公司之上開借款債務之連帶保證人，即應與主債務人上鈿公司負
      同一債務，對於債權人即原告各負全部給付之責任，尚難主張先訴抗辯權，被
      告癸○○○以主債務人上鈿公司於八十三年間即已停止繳息，原告竟未立即向
      主債務人上鈿公司求償，竟延至九十一年始對被告癸○○○等起訴，獨厚主債
      務人上鈿公司云云，所辯自不足採。
四、又被告丙○○對於伊擔任上鈿公司之借款連帶保證人之事實，並不爭執，僅辯稱
    伊於八十年五月二十五日即辭去負責人之身份，不應負連帶保證之責云云，經查
    ，被告丙○○七十八年八月十四日簽訂之保證書並未約定保證期限，且七十九年
    八月二十九日及八十年五月十七日，由被告丙○○以連帶保證人簽立之借據，均
    分別約定有該筆借款之期間（均為五年），此有該保證書及借據原本附卷為證，
    上開保證書及借據契約，對於被告丙○○之連帶保證契約並非以其是否為負責人
    以為解除或停止條件，被告丙○○據此為抗辯自無依據，所辯尚不足採信，原告
    依約訴請被告丙○○應對上鈿公司之借款債務負連帶清償責任，自屬有據。
五、按利息及其他一年或不及一年之定期給付債權，其各期給付請求權，因五年間不
    行使而消滅，民法第一百二十六條固所明定。惟上開定期給付債權，係指基於一
    定法律關係，因每次一年以下期間之經過順次發生之債權而言，最高法院二十八
    年上字第六０五號判例參照。被告癸○○○等人另以原告請求附表之利息及違約
    金，其中編號一自八十三年五月廿九日起至八十六年五月七日止，編號二自八十
    三年五月十七日起至八十六年五月七日止之利息及違約金請求權，均因五年間不
    行使而消滅，被告依民法第一百二十六條規定自得拒絕給付云云，已為原告所否
    認。經查，依本件原告提出之借據第六條特約條款一約定：借款人（即上鈿公司
    ）如將本借款移作他用或未按期攤還本金或未按期付息時，借款人及保證人承認
    本借款之償還喪失其期限之利益（本件為按月分四十八期清償本息），一經貴行
    （即原告）之請求利息全數清償等語，此有原告提出之七十八年八月十四日及八
    十年五月十七日之借據為證，則依上開約定，本件上鈿公司及各連帶保證人分期
    清償之期限利益於上鈿公司未按期攤還本金或未按期付息時喪失，全部債務視為
    一次到期之事實，即可認定。再查，上鈿公司對於上開二筆借款債務，分別自八
    十三年五月二十九日及同年五月十七日起，即未再依約清償本息，依約上開借款
    債務即喪失分期給付之期限利益，且借款債務視為全部到期，自非屬分期給付之
    債權，經原告核算後，尚分別積欠四千四百八十九萬七千九百十六元及七百十三
    萬九千二百七十八元之本金，合計為五千二百零三萬七千一百九十四元，被告對
    於上鈿公司之遲延繳付本息起算日及積欠之本金均不爭執，堪信為真實，則原告
    自八十三年五月二十九日及同年五月十七日起，依約請求以上開積欠之本金為計
    算基礎之遲延利息與違約金，自與前開法條及判例意旨所稱之上開定期給付債權
    無涉，被告癸○○○等顯係對法條之意旨，有所誤會，所辯不足採信。
六、從而，原告依消費借貸、連帶保證契約及繼承之法律關係請求被告連帶給付如主
    文所示之本金、利息及違約金有理由，應予准許。
七、末按，法院得宣告非經原告預供擔保，不得為假執行或免被告於假執行程序實施
    前預供擔保，或將請求之標的物提存而免為假執行，民事訴訟法第三百九十二條
    定有明文。查本件原告並未為假執行宣告之聲請，依前開法條之規定，本院自不
    得為被告免於假執行之宣告，被告所為免為假執行之聲請，依法無據，不應准許
    ，併予敘明。
八、本件事證已臻明確，兩造其餘攻擊防禦方法，均與判決結果不生影響，無庸逐一
    審究，附此敘明。
據上論結：本件原告之訴為有理由，依民事訴訟法第三百八十五條第一項前段、第八
          十五條第二項，判決如主文。
中      華      民      國    九十二    年      三      月    二十八    日
                                      民事第二庭法      官  洪純莉
右為正本係照原本作成
如對本判決上訴，須於判決送達後廿日內向本院提出上訴狀
中      華      民      國    九十二    年      三      月    二十八    日
                                                    書記官  黃慧怡


司法院資訊處製作；財團法人民間司法改革基金會備份。
